ARIMA MODEL: Previsione del prezzo dell'oro.
a cura di GECO, per MTBDA 2024/25

Importiamo le librerie necessarie e il dataset:

```{r}
library(readxl)
library(forecast)
library(dplyr)
library(fpp2)
library(zoo) #al momento non in uso perché non riuscivo a far girare la funzione zoo
library(ggplot2)
library(fpp2)
library(lubridate)
library(stats) #se necessaria (magari nella ciclicità? al momento non c'è nulla che la usa)

ORO <- read.csv("C:/Users/famdr/Downloads/amCharts.csv")
```

Ora passiamo allo step di prepazione del dataset:

```{r}
# selezioniamo solo le colonne utili
ORO <- ORO%>%select(Date, close) #selezionate la colonna delle date e la colonna del prezzo di chiusura

# formattiamo la colonna Date di modo che sia riconosciuto che sono date
ORO$Date <- as.Date(ORO$Date, format = "%Y-%m-%d")

#eliminiamo le righe da prima del 20 Novembre 2014
ORO <- ORO %>% filter(Date >= as.Date("2014-11-20"))

#rinominiamo la colonna close con il nome "Prezzo"
names(ORO) <- c("Date", "Prezzo")

# Ordiniamo i dati per data crescente
ORO <- ORO[order(ORO$Date), ] #per precauzione più che altro perché erano già ordinati

head(ORO) #un controllo veloce dei primi numeri e della classe delle colonne
```


Creaiamo la serie storica di cui vedere l'andamento
```{r}

# Crea una serie temporale con i dati NON DIFFERENZIATI, frequency = 365 perché sono dati giornalieri, qui f =260 perché mancano sabati, domeniche e festività.
ts_ORO_originale <- ts(ORO$Prezzo, start = c(2014,11), frequency = 260)  ##DA SISTEMARE!##
plot(ts_ORO_originale, main = "Serie Storica prezzo dell'oro", ylab = "Prezzo", xlab = "Tempo")

```


Andiamo a studiare Trend, Stagionalità e Residui:
```{r}
# Decomposizione della serie temporale usando STL (Seasonal and Trend decomposition using Loess)
decomposition <- stl(ts_ORO_originale, s.window = "periodic", robust=T)

#Serve per plottare i grafici uno sotto l'altro e ridurre la finestra grafica
  # comando originale di matteo a benedetta non gira
    par(mfrow = c(4, 1), mar = c(4, 4, 2, 1))
  # comando che fa girare a benedetta
    par(mfrow = c(4, 1), mar = c(2, 4, 2, 1)) 

# Grafico della serie temporale originale
plot(ts_ORO_originale, main = "Original Time Series for Gold Price", ylab = "Prezzo dell'Oro", col = "blue", lwd = 2)

# Grafico del Trend
plot(decomposition$time.series[, "trend"], main = "Trend", ylab = "Trend", col = "darkgreen", lwd = 2)

# Grafico della Componente Stagionale
plot(decomposition$time.series[, "seasonal"], main = "Seasonal", 
     ylab = "Seasonal", col = "purple", lwd = 2)
lines(x = c(1, length(decomposition$time.series[, "seasonal"])), 
      y = c(0, 0), col = "black", lty = 2, lwd = 1) # Linea orizzontale tratteggiata per y=0, solo per ordine, nessun valore aggiunto penso.

# Grafico dei Residui
plot(decomposition$time.series[, "remainder"], main = "Residuals", 
     ylab = "Residuals", col = "red", lwd = 2)
lines(x = c(1, length(decomposition$time.series[, "remainder"])), 
      y = c(0, 0), col = "black", lty = 2, lwd = 1) # Linea orizzontale tratteggiata per y=0.

#ANCORA DA ULTIMARE LE MODIFICHE NEI GRAFICI. 
#la funzione lines gira bene solo se la si runna insieme al plot, da sola non gira su Rnotebook ma gira (da sola) su Rscript.

#comando del prof per decomporre la serie 
#----gira bene su Rnotebook, meno bello però intanto plotta tutto insieme se abbiamo problemi a visualizzare----#
ts_ORO_originale %>% stl(s.window="periodic", robust=T) %>% autoplot()


# Ripristina le impostazioni grafiche di default (opzionale)
par(mfrow = c(1, 1))

```

Analisi dei RESIDUI:

```{r}
# Residui dalla decomposizione STL
residuals <- decomposition$time.series[, "remainder"]
```

Gaussiana dei Residui
```{r}
# Istogramma dei residui
ggplot(data = data.frame(residuals), aes(x = residuals)) +
  geom_histogram(aes(y = ..density..), bins = 30, fill = "blue", alpha = 0.6) +
  labs(title = "Residuals Histogram", x = "Residuals", y = "Relative Frequency") +
  theme_minimal()

##sopra il grafico aggiungiamo la linea della distribuzione Gaussiana:

# Calcolo della media e della deviazione standard dei residui
mean_residuals <- mean(residuals, na.rm = TRUE)
sd_residuals <- sd(residuals, na.rm = TRUE)

# Creazione del grafico con ggplot2
ggplot(data = data.frame(residuals), aes(x = residuals)) +
  geom_histogram(aes(y = ..density..), bins = 30, fill = "blue", alpha = 0.6) +
  stat_function(fun = dnorm, args = list(mean = mean_residuals, sd = sd_residuals), 
                color = "red", size = 1) +
  labs(title = "Residuals Histogram with Gaussian Fit", 
       x = "Residuals", y = "Density") +
  theme_minimal()

```

Q-Q Plot dei Residui:
```{r}
# Creiamo una nuova finestra grafica per il Q-Q plot
par(mfrow = c(1, 1))  # Reset della disposizione dei grafici

qqnorm(residuals, main = "Q-Q Plot of Residuals", col = "blue")
qqline(residuals, col = "red", lwd = 2)  # Aggiunge la linea di riferimento

#qqline non funziona se la plotti separatamente dalla linea qqnorm
```

ACF dei Residui:
```{r}
acf(residuals, main = "ACF Plot of Residuals", col = "blue", lwd = 2)
#possiamo vedere che il grafico indica ancora la presenza di autocorrelazione. La decomposizione quindi non sembra sia riuscita bene a catturare tutti i pattern della serie storica e i residui non sono rumore di fondo, sono ancora rilevanti.
```



Andiamo a studiare la STAZIONARIETA' della serie storica:

Autocorrelazione:
```{r}
#Autocorrelazione ci serve per trovare il parametro q (ossia l'ordine della media mobile) : ACF decresce rapidamente MA basso, se lentamente invece sappiamo che la serie propbabilmente non è stazionaria (come nel nostro caso). [il "probabilmente" viene da Chatgpt, comunque abbiamo anche verificato dal grafico della serie storica che non è stazionario].

#Autocorrelazione serie storica originale
acf_data <- acf(ts_ORO_originale, plot = FALSE)
df_acf <- data.frame(Lag = acf_data$lag, ACF = acf_data$acf) # Trasforma i dati in un dataframe

ggplot(df_acf, aes(x = Lag, y = ACF)) +
  geom_bar(stat = "identity", fill = "darkred", alpha = 0.7) +
  labs(title = "Autocorrelazione", x = "Lag", y = "ACF")

#Dal grafico possiamo vedere come il valore decresca lentamente: è necessario differeziare almeno una volta la serie per renderla stazionaria.
```

Non vediamo l'Autocorrelazione Parziale PACF della serie non differenziata perché non è stazionaria, quindi non ci fornisce informazioni utili.



Differenziamo 1 volta la serie storica:
```{r}
ts_ORO_diff <- diff(ts_ORO_originale, differences = 1)
plot(ts_ORO_diff, main = "Serie Storica Differenziata 1 volta", ylab = "Prezzo", xlab = "Tempo")
```


VEDIAMO ACF E PACF DIFFERENZIATI:
```{r}
#Autocorrelazione totale
acf(ts_ORO_diff, ylab = "ACF", xlab = "lag") #esce un grafico che non mi piace troppo
#ACF dal file del prof
ggAcf(ts_ORO_diff,lag.max = 230)+theme_bw()+ylab(label="Total Students")+labs(title="Differenciated Total Students Sapienza")

####ATTENZIONE CON LE DUE FUNZIONI ABBIAMO RISULTATI DIVERSI, PERCHé???###


#rifacciamo il grafico acf con ggplot che viene più carino
acf_data <- acf(ts_ORO_diff, plot = FALSE)
df_acf <- data.frame(Lag = acf_data$lag, ACF = acf_data$acf) # Trasforma i dati in un dataframe
ggplot(df_acf, aes(x = Lag, y = ACF)) +
  geom_bar(stat = "identity", fill = "darkblue", alpha = 0.7) +
  labs(title = "Autocorrelazione differenziata 1 volta", x = "Lag", y = "ACF")


#Poiché decresce velocemente la serie è stazionaria con una sola differenziazione: d = 1 (abbiamo un picco in 1)
```
Una volta assicuratici che la serie è stazionaria grazie al controllo dell'ACF, possiamo controllare anche il PACF

PACF con la serie differenziata 1 volta:
```{r}
# Serve a trovare il valore di p.
pacf(ts_ORO_diff, ylab = "PACF", xlab = "lag", plot = TRUE)

#notiamo dei picchi (positivi e negativi) in 1, 2, 16
#il resto dei valori sembra rimanere di "molto" all'interno della fascia del rumore di fondo, quindi non lo consideriamo
```

```{r}
#Per vedere acf serie storica e pacf insieme
ggtsdisplay(ts_ORO_diff)
ggtsdisplay(ts_ORO_originale)
```

ACF dei residui versione differenziata:
```{r}
#-- questa è un'idea, è da investigare la validità teorica --#
#Prova del ACF e altri grafici residui con serie differenziata 1 volta
decomposition_diff <- stl(ts_ORO_diff, s.window = "periodic", robust=T)

autoplot(decomposition_diff)

ggAcf(decomposition_diff$time.series[, "remainder"])


#Sembra che i valori dell'ACF stiano molto più nel range e quindi forse ora possiamo considerare ok il controllo dei pattern della serie storica (?) CHIEDERE AL PROFESSOREù
#Ho messo formule più brevi anche se meno belle perché non sapendone l'utilità non c'ho voluto "buttare" tempo
```

SCELTA DI ALCUNI DEI PARAMETRI ARIMA:

ARIMA(p,d,q)

#P
p: andiamo a vdere i picchi significativi nel grafico del PACF della serie resa stazionaria:
p=1    ->  (1,d,q)
p=2    ->  (2,d,q)
p=16   ->  (16,d,q)
questi sono valori di p per cui andare a fare dei confronti (eventualmente)

#D
d: abbiamo differenziato una sola volta per rendere la serie stazionaria
d=1     -> (p,1,q)

#Q
q: CI STAVAMO RAGIONANDO QUANDO CI SIAMO STACCATI

#-------------------------------------------------------#
Ora attacco qui la previsione di MATTEO ancora da correggere e sistemare:


```{r}
library(forecast)

# Supponiamo che il dataset si chiami 'ORO' e contenga le colonne 'Date' e 'Prezzo'
# Dividiamo i dati di trend in set di addestramento e set di test
train_size <- floor(0.80 * nrow(ORO))  # 80% dei dati per l'addestramento
y_train <- ORO$Prezzo[1:train_size]  # Set di addestramento (80%)
y_test <- ORO$Prezzo[(train_size + 1):nrow(ORO)]  # Set di test (20%)

# Estraiamo la colonna delle date per il set di test
dates_test <- ORO$Date[(train_size + 1):nrow(ORO)]  # Data per il set di test

# Impostiamo una serie vuota per memorizzare i valori previsti
y_prediction <- numeric(0)

# Iniziamo il modello ARIMA
history <- y_train

# Eseguiamo la previsione con la validazione walk-forward
#per eseguire questo comando ci vuole qualche minuto, abbiate pazienza
for (i in 1:length(y_test)) {
  
  # Creiamo e alleniamo il modello ARIMA (con p=1, d=1, q=1)
  ARIMA_Model <- auto.arima(history, seasonal=TRUE, D=1, max.p=1, max.d=1, max.q=1)
  
  # Effettuiamo la previsione per il prossimo timestamp
  next_prediction <- forecast(ARIMA_Model, h=1)$mean  # Predizione a 1 passo
  
  # Aggiungiamo la previsione alla serie delle predizioni
  y_prediction <- c(y_prediction, next_prediction)
  
  # Aggiorniamo il set di addestramento aggiungendo il prossimo valore dei dati
  history <- c(history, ORO$Prezzo[train_size + i])
}

# Creiamo un dataframe con le previsioni, i valori reali e le date
df_results <- data.frame(
  Date = dates_test,                          # Colonna Date per il set di test
  Actual_Gold_Price = y_test,                 # Valori reali (set di test)
  Predicted_Gold_Price = y_prediction        # Valori previsti (modello ARIMA)
)
```

MAE : Errore assoluto medio
```{r}
# Calcoliamo l'errore assoluto medio (MAE)
mae_pred <- mean(abs(df_results$Actual_Gold_Price - df_results$Predicted_Gold_Price))
print(paste("Errore Assoluto Medio (MAE):", mae_pred))
```

ancora il modello arima
```{r}
# Mostriamo il dataframe con le date, i valori reali e le previsioni
print(df_results)

# Creiamo il grafico delle previsioni e dei dati reali
ggplot(df_results, aes(x = Date)) +
  geom_line(aes(y = Actual_Gold_Price, color = "Real Prices"), size = 1) +  # Linea per i prezzi reali
  geom_line(aes(y = Predicted_Gold_Price, color = "Predicted Prices"), size = 1) +  # Linea per le previsioni
  labs(title = "Previsioni del Prezzo dell'Oro vs Prezzo Reale",
       x = "Data", 
       y = "Prezzo dell'Oro",
       color = "Legenda") +  # Aggiungi la legenda
  theme_minimal() + 
  scale_color_manual(values = c("Real Prices" = "blue", "Predicted Prices" = "red"))  # Colori per le linee


```

Qui finisce la parte di traning, bisogna ora controllare gli errori, selezionare il modello e fare la predizione per i giorni di cui non abbiamo i valori.


SOTTO QUI SI TROVANO SOLO BOZZE O VECCHI CODICI.
- previsione vecchio codice, con 16 modelli
- Dickey qualcosa bozza
- LL, AIC e BIC bozze.






















































#-------------------------------------------------------------#
    Questa era la versione della previsione precedente, non sapendo se magari qualcosa può ancora essere utile ho pensato di lasciarla, se pensate sia inutile, cancellate. -B.
#------------------------------------------------------------------------------#

Arrivati qui, possiamo concludere che è possibile usare il modello autoArima (forse p sbagliata)

```{r}
ARIMA_model <- auto.arima(ORO$Prezzo,stepwise=FALSE,approximation=FALSE,seasonal=F)
# Evaluate the model
summary(ARIMA_model)  #modello ottimo trovato ARIMA(0,1,4) 
# check the residuals of the model
checkresiduals(ARIMA_model)
# do the residuals looks like white noise?
acf(ARIMA_model$residuals)
Box.test(ARIMA_model$residuals, lag = 28, fitdf = 5, type = "Ljung")
autoplot(forecast(ARIMA_model))
```

auto.arima()
ARIMA_model <- auto.arima(ORO$Prezzo,stepwise=FALSE,approximation=FALSE,seasonal=F)

autoplot(forecast(ARIMA_model))
autoplot(forecast(model1))


```{r}
```




PROVIAMO I MODELLI:
(0,1,1) - (1,1,1) - (2,1,1) - (16,1,1)
(0,1,2) - (1,1,2) - (2,1,2) - (16,1,2)
(0,1,3) - (1,1,3) - (2,1,3) - (16,1,3)
(0,1,4) - (1,1,4) - (2,1,4) - (16,1,4)

```{r}
#ARIMA(0,1,1)
model1 = Arima(ORO$Prezzo,c(0,1,1),seasonal = NULL,include.mean = T,
               include.drift = F,
               include.constant = F,
               method = "CSS")
#model1$fitted
autoplot(forecast(model1), h=30)
```


```{r}
#ARIMA(1,1,1)
model2 = Arima(ORO$Prezzo,c(1,1,1),seasonal = NULL,include.mean = T,
               include.drift = F,
               include.constant = F,
               method = "CSS")
#model1$fitted
autoplot(forecast(model2))
```

```{r}
#ARIMA(2,1,1)
model3 = Arima(ORO$Prezzo,c(2,1,1),seasonal =TRUE,include.mean = T,
               include.drift = F,
               include.constant = F,
               method = "CSS")
#model1$fitted
autoplot(forecast(model3))
```

```{r}
#ARIMA(16,1,1) #CANDIDATO
model4 = Arima(ORO$Prezzo,c(16,1,1),seasonal = NULL,include.mean = T,
               include.drift = F,
               include.constant = F,
               method = "CSS")
#model1$fitted
autoplot(forecast(model4))
```


```{r}
#ARIMA(0,1,2)
model5 = Arima(ORO$Prezzo,c(0,1,2),seasonal = NULL,include.mean = T,
               include.drift = F,
               include.constant = F,
               method = "CSS")
#model1$fitted
autoplot(forecast(model5), h=30)
```


```{r}
#ARIMA(1,1,2)
model6 = Arima(ORO$Prezzo,c(1,1,2),seasonal = NULL,include.mean = T,
               include.drift = F,
               include.constant = F,
               method = "CSS")
#model1$fitted
autoplot(forecast(model6))
```

```{r}
#ARIMA(2,1,2)
model7 = Arima(ORO$Prezzo,c(2,1,2),seasonal = NULL,include.mean = T,
               include.drift = F,
               include.constant = F,
               method = "CSS")
#model1$fitted
autoplot(forecast(model7))
```

```{r}
#ARIMA(16,1,2) #CANDIDATO
model8 = Arima(ORO$Prezzo,c(16,1,2),seasonal = NULL,include.mean = T,
               include.drift = F,
               include.constant = F,
               method = "CSS")
#model1$fitted
autoplot(forecast(model8))
```

```{r}
#ARIMA(0,1,3)
model9 = Arima(ORO$Prezzo,c(0,1,3),seasonal = NULL,include.mean = T,
               include.drift = F,
               include.constant = F,
               method = "CSS")
#model1$fitted
autoplot(forecast(model9), h=30)
```


```{r}
#ARIMA(1,1,3)
model10 = Arima(ORO$Prezzo,c(1,1,3),seasonal = NULL,include.mean = T,
               include.drift = F,
               include.constant = F,
               method = "CSS")
#model1$fitted
autoplot(forecast(model10))
```

```{r}
#ARIMA(2,1,3)
model11 = Arima(ORO$Prezzo,c(2,1,3),seasonal = NULL,include.mean = T,
               include.drift = F,
               include.constant = F,
               method = "CSS")
#model1$fitted
autoplot(forecast(model11))
```

```{r}
#ARIMA(16,1,3) #CANDIDATO
model12 = Arima(ORO$Prezzo,c(16,1,3),seasonal = NULL,include.mean = T,
               include.drift = F,
               include.constant = F,
               method = "CSS")
#model1$fitted
autoplot(forecast(model12))
```

```{r}
#ARIMA(0,1,4)
model13 = Arima(ORO$Prezzo,c(0,1,4),seasonal = NULL,include.mean = T,
               include.drift = F,
               include.constant = F,
               method = "CSS")
#model1$fitted
autoplot(forecast(model13), h=30)
```


```{r}
#ARIMA(1,1,4)
model14 = Arima(ORO$Prezzo,c(1,1,4),seasonal = NULL,include.mean = T,
               include.drift = F,
               include.constant = F,
               method = "CSS")
#model1$fitted
autoplot(forecast(model14))
```

```{r}
#ARIMA(2,1,4)
model15 = Arima(ORO$Prezzo,c(2,1,4),seasonal = NULL,include.mean = T,
               include.drift = F,
               include.constant = F,
               method = "CSS")
#model1$fitted
autoplot(forecast(model15))
```

```{r}
#ARIMA(16,1,4) #CANDIDATO
model16 = Arima(ORO$Prezzo,c(16,1,4),seasonal = NULL,include.mean = T,
               include.drift = F,
               include.constant = F,
               method = "CSS")
#model1$fitted
autoplot(forecast(model16))
```




#questa è roba per controllare
```{r}
# Grafico con range personalizzato sull'asse x
autoplot(model1, h = 3) +
  xlim(2021, 2024)  # Sostituisci con i limiti desiderati

#
autoplot(forecast(model1)) +
  ggtitle("Previsione dei prezzi dell'oro") +
  xlab("Tempo") +
  ylab("Prezzo")


```



#---------------------------------------------------------------------#

Dickey-Fuller aumentato (ADF) #bozza

```{r}
library(ggplot2)
autoplot(ts_ORO_originale)

library(tseries)
adf.test(ORO$Prezzo)  # Test di stazionarietà (richiede il pacchetto tseries)

```

#---------------------------------------------------------------------#

CONTROLLO DELLA BONTA' DEL MODELLO

```{r}
#si prende il valore minimo di aikage e bic
LL, BIC, AIC
```

Andiamo a calcolare LL: LogLikehod
```{r}
library(forecast)

# Fit di un modello ARIMA
modello <- arima(ts_ORO_diff, order = c(1, 1, 1))

# Calcolo del log-likelihood
log_likelihood <- logLik(modello)
print(log_likelihood)
