#ARIMA MODEL: Previsione del prezzo dell'Gold.  
#a cura di GECO, per MTBDA 2024/25

#Importiamo le librerie necessarie e il dataset:

```{r}
library(readxl)
library(forecast)
library(dplyr)
library(fpp2)
library(zoo) #al momento non in uso perché non riuscivo a far girare la funzione zoo
library(ggplot2)
library(fpp2)
library(lubridate)
library(stats) #se necessaria (magari nella ciclicità? al momento non c'è nulla che la usa)
library(tseries)

Gold <- read.csv("C:/Users/famdr/Downloads/amCharts.csv")
```

#Ora passiamo allo step di prepazione del dataset:

```{r}
# selezioniamo solo le colonne utili
Gold <- Gold%>%select(Date, close) #selezionate la colonna delle date e la colonna del prezzo di chiusura

# formattiamo la colonna Date di modo che sia riconosciuto che sono date                          
Gold$Date <- as.Date(Gold$Date, format = "%Y-%m-%d")

#eliminiamo le righe da prima del 20 Novembre 2014
Gold <- Gold %>% filter(Date >= as.Date("2014-11-20"))

#rinominiamo la colonna close con il nome "Price"
names(Gold) <- c("Date", "Price")

# Ordiniamo i dati per data crescente
Gold <- Gold[order(Gold$Date), ] #per precauzione più che altro perché erano già ordinati

head(Gold) #un controllo veloce dei primi numeri e della classe delle colonne
```


#Creaiamo la serie storica di cui vedere l'andamento
```{r}

# Crea una serie temporale con i dati NON DIFFERENZIATI, frequency = 365 perché sono dati giornalieri, qui f =260 perché mancano sabati, domeniche e festività.
ts_Gold_original <- ts(Gold$Price, start = c(2014), frequency = 260)
plot(ts_Gold_original, main = "Gold Time Series", ylab = "Price", xlab = "Time", col = "black")
```

Andiamo a studiare Trend, Stagionalità e Residui:
```{r}
# Decomposizione della serie temporale usando STL (Seasonal and Trend decomposition using Loess)
decomposition <- stl(ts_Gold_original, s.window = "periodic", robust=T)

#Serve per plottare i grafici uno sotto l'altro e ridurre la finestra grafica
  # comando original di matteo a benedetta non gira
    par(mfrow = c(4, 1), mar = c(4, 4, 2, 1))
  # comando che fa girare a benedetta
    par(mfrow = c(4, 1), mar = c(2, 4, 2, 1)) 

# Grafico della serie temporale original
plot(ts_Gold_original, main = "Gold Time Series Original", ylab = "Gold Price", col = "blue", lwd = 2)

# Grafico del Trend
plot(decomposition$time.series[, "trend"], main = "Trend", ylab = "Trend", col = "darkgreen", lwd = 2)

# Grafico della Componente Stagionale
plot(decomposition$time.series[, "seasonal"], main = "Seasonal", 
     ylab = "Seasonal", col = "purple", lwd = 2)
lines(x = c(1, length(decomposition$time.series[, "seasonal"])), 
      y = c(0, 0), col = "black", lty = 2, lwd = 1) # Linea orizzontale tratteggiata per y=0, solo per ordine, nessun valore aggiunto penso.

# Grafico dei Residui
plot(decomposition$time.series[, "remainder"], main = "Residuals", 
     ylab = "Residuals", col = "red", lwd = 2)
lines(x = c(1, length(decomposition$time.series[, "remainder"])), 
      y = c(0, 0), col = "black", lty = 2, lwd = 1) # Linea orizzontale tratteggiata per y=0.

#ts_Gold_original %>% stl(s.window="periodic", robust=T) %>% autoplot()


# Ripristina le impostazioni grafiche di default (opzionale)
par(mfrow = c(1, 1))

```

Analisi dei RESIDUI:

```{r}
# Residui dalla decomposizione STL
residuals <- decomposition$time.series[, "remainder"]
```

Gaussiana dei Residui
```{r}
# Calcolo della media e della deviazione standard dei residui
mean_residuals <- mean(residuals, na.rm = TRUE)
sd_residuals <- sd(residuals, na.rm = TRUE)

# Creazione del grafico con ggplot2
ggplot(data = data.frame(residuals), aes(x = residuals)) +
  geom_histogram(aes(y = ..density..), bins = 30, fill = "blue", alpha = 0.6) +
  stat_function(fun = dnorm, args = list(mean = mean_residuals, sd = sd_residuals), 
                color = "red", linewidth = 1) +
  labs(title = "Residuals Histogram with Gaussian Fit", 
       x = "Residuals", y = "Density") +
  theme_minimal()

```

Q-Q Plot dei Residui:
```{r}
# Creiamo una nuova finestra grafica per il Q-Q plot
par(mfrow = c(1, 1))  # Reset della disposizione dei grafici

qqnorm(residuals, main = "Q-Q Plot of Residuals", col = "blue")
qqline(residuals, col = "red", lwd = 2)  # Aggiunge la linea di riferimento

#qqline non funziona se la plotti separatamente dalla linea qqnorm nel notebook
```

#ACF dei Residui: ##Qualcuno può runnare questo e dirmi se vede il titolo per favore?
```{r}
#acf(residuals, col = "blue", lwd = 2, main = "ACF Plot of Residuals")
#possiamo vedere che il grafico indica ancora la presenza di autocorrelazione. La decomposizione quindi non sembra sia riuscita bene a catturare tutti i pattern della serie storica e i residui non sono rumore di fondo, sono ancora rilevanti.
```



#Andiamo a studiare la STAZIONARIETA' della serie storica:

Autocorrelazione:
```{r}
#Autocorrelazione ci serve per trovare il parametro q (ossia l'ordine della media mobile) : ACF decresce rapidamente MA basso, se lentamente invece sappiamo che la serie propbabilmente non è stazionaria (come nel nostro caso). [il "probabilmente" viene da Chatgpt, comunque abbiamo anche verificato dal grafico della serie storica che non è stazionario].

#Autocorrelazione serie storica original
acf_data <- acf(ts_Gold_original, plot = TRUE) 

#Dal grafico possiamo vedere come il valore decresca lentamente: è necessario differeziare almeno una volta la serie per renderla stazionaria.
```

#Non vediamo l'Autocorrelazione Parziale PACF della serie non differenziata perché non è stazionaria, quindi non ci fornisce informazioni utili.



#Differenziamo 1 volta la serie storica:
```{r}
ts_Gold_diff <- diff(ts_Gold_original, differences = 1)
plot(ts_Gold_diff, main = "Gold Time Series 1 time differenciated", ylab = "Price", xlab = "Time")
```


VEDIAMO ACF E PACF DIFFERENZIATI:
```{r}
#Autocorrelazione totale
acf(ts_Gold_diff, ylab = "ACF", xlab = "lag", main = "ACF Time Series 1 time differenciated")

#Poiché decresce velocemente la serie è stazionaria con una sola differenziazione: d = 1 
#abbiamo un picco in 0, che possiamo ignorare, perché mostra che la serie è autocorrelata con se stessa
```
#Una volta assicuratici che la serie è stazionaria grazie al controllo dell'ACF, possiamo controllare anche il PACF

PACF con la serie differenziata 1 volta:
```{r}
# Serve a trovare il valore di p.
pacf(ts_Gold_diff, ylab = "PACF", xlab = "lag", plot = TRUE, main = "Autocorrelazione parziale della serie storica differenziata 1 volta")

#notiamo dei picchi (positivi e negativi) in 1, 2, 16
#il resto dei valori sembra rimanere di "molto" all'interno della fascia del rumore di fondo, quindi non lo consideriamo
```

```{r}
#Per vedere acf serie storica e pacf insieme
ggtsdisplay(ts_Gold_diff, main = "Time Series, ACF, PACF original version")
ggtsdisplay(ts_Gold_original, main = "Time Series, ACF, PACF 1 time differenciated")
```

#Controllo formale della stazionarietà con Augmented Dickey-Fuller:
```{r}
adf.test(Gold$Price)
```

#ACF dei residui versione differenziata:
```{r}
#-- questa è un'idea, è da investigare la validità teorica --#

#Sembra che i valori dell'ACF stiano molto più nel range e quindi forse ora possiamo considerare ok il controllo dei pattern della serie storica (?) CHIEDERE AL PROFESSOREù
#Ho messo formule più brevi anche se meno belle perché non sapendone l'utilità non c'ho voluto "buttare" tempo
```

SCELTA DI ALCUNI DEI PARAMETRI ARIMA:

ARIMA(p,d,q)

#P
p: andiamo a vdere i picchi significativi nel grafico del PACF della serie resa stazionaria:
p=1    ->  (1,d,q)
p=2    ->  (2,d,q)
p=16   ->  (16,d,q)
questi sono valori di p per cui andare a fare dei confronti (eventualmente)

#D
d: abbiamo differenziato una sola volta per rendere la serie stazionaria
d=1     -> (p,1,q)

#Q
q: CI STAVAMO RAGIONANDO QUANDO CI SIAMO STACCATI

#-------------------------------------------------------#
IMPORTANTE!!!

Per implementare Arima e non mandarlo in overfitting tagliamo il dataset
```{r}
Gold <- Gold %>% filter(Date >= as.Date("2021-11-09")) #(3 anni/periodi, ognuno da 261 osservazioni)
```




```{r}
# Dividiamo i dati di trend in set di addestramento e set di test
train_size <- floor(0.80 * nrow(Gold))  # 80% dei dati per l'addestramento
y_train <- Gold$Price[1:train_size]  # Set di addestramento (80%)
y_test <- Gold$Price[(train_size + 1):nrow(Gold)]  # Set di test (20%)

# Estraiamo la colonna delle date per il set di test
dates_test <- Gold$Date[(train_size + 1):nrow(Gold)]  # Data per il set di test
```

DA RUNNARE INSIEME ALTRIMENTI NON VA! Si prende qualche minuto.
```{r}
# Selezione automatica del miglior modello ARIMA
ARIMA_Model <- auto.arima(y_train, seasonal=TRUE)
print("Modello ARIMA selezionato automaticamente:")
print(ARIMA_Model)

# Creiamo una serie vuota per memorizzare i valori previsti (per la validazione walk-forward)
y_prediction_auto <- numeric(0)
history <- y_train

# Eseguiamo la previsione con la validazione walk-forward per il modello selezionato automaticamente
for (i in 1:length(y_test)) {
  ARIMA_Model <- auto.arima(history, seasonal=TRUE)
  next_prediction <- forecast(ARIMA_Model, h=1)$mean  # Predizione a 1 passo
  y_prediction_auto <- c(y_prediction_auto, next_prediction)
  history <- c(history, Gold$Price[train_size + i])
}

# Creiamo un dataframe con le previsioni automatiche, i valori reali e le date
df_results_auto <- data.frame(
  Date = dates_test,
  Actual_Gold_Price = y_test,
  Predicted_Gold_Price = y_prediction_auto
)

print(df_results_auto)
```

Calcolo degli errori per il modello automatico
```{r}
# Calcoliamo l'errore assoluto medio (MAE) per il modello automatico
mae_auto <- mean(abs(df_results_auto$Actual_Gold_Price - df_results_auto$Predicted_Gold_Price))
print(paste("Errore Assoluto Medio (MAE) - Modello automatico:", mae_auto))

# Calcolo del RMSE
rmse_auto <- sqrt(mean((df_results_auto$Actual_Gold_Price - df_results_auto$Predicted_Gold_Price)^2))
print(paste("Errore Quadratico Medio (RMSE) - Modello automatico:", rmse_auto))
```
MODELLO MANUAle:
```{r}
# Ora utilizziamo i parametri manuali scelti (puoi sostituirli con quelli selezionati o altri)
# Parametri manuali scelti
p_manual <- 2
d_manual <- 1
q_manual <- 4

# Creiamo una serie vuota per memorizzare i valori previsti (per la validazione walk-forward)
y_prediction_manual <- numeric(0)
history <- y_train  # Set iniziale di addestramento

# Eseguiamo la previsione con la validazione walk-forward per il modello ARIMA manuale
for (i in 1:length(y_test)) {
  # Creiamo e alleniamo il modello ARIMA con i parametri manuali su history
  ARIMA_Manual_Model <- Arima(history, order=c(p_manual, d_manual, q_manual), seasonal=TRUE)
  
  # Effettuiamo la previsione per il prossimo timestamp
  next_prediction <- forecast(ARIMA_Manual_Model, h=1)$mean
  
  # Aggiungiamo la previsione alla serie delle predizioni
  y_prediction_manual <- c(y_prediction_manual, next_prediction)
  
  # Aggiorniamo il set di addestramento aggiungendo il prossimo valore dei dati
  history <- c(history, Gold$Price[train_size + i])
}

# Creiamo un dataframe con le previsioni manuali, i valori reali e le date
df_results_manual <- data.frame(
  Date = dates_test,
  Actual_Gold_Price = y_test,
  Predicted_Gold_Price = y_prediction_manual
)

print(df_results_manual)
```


```{r}
# Mostriamo il dataframe con i risultati del modello manuale
print("Risultati modello manuale:")
print(df_results_manual)
print(ARIMA_Manual_Model)

# Creiamo il grafico delle previsioni del modello automatico e dei dati reali
ggplot(df_results_auto, aes(x = Date)) +
  geom_line(aes(y = Actual_Gold_Price, color = "Real Prices"), size = 1) +
  geom_line(aes(y = Predicted_Gold_Price, color = "Predicted Prices"), size = 1) +
  labs(title = "Previsioni del Price dell'Gold vs Prezzo Reale - Modello Automatico",
       x = "Data",
       y = "Prezzo dell'Gold",
       color = "Legenda") +
  theme_minimal() +
  scale_color_manual(values = c("Real Prices" = "blue", "Predicted Prices" = "red"))

# Creiamo il grafico delle previsioni del modello manuale e dei dati reali
ggplot(df_results_manual, aes(x = Date)) +
  geom_line(aes(y = Actual_Gold_Price, color = "Real Prices"), size = 1) +
  geom_line(aes(y = Predicted_Gold_Price, color = "Predicted Prices"), size = 1) +
  labs(title = "Previsioni del Prezzo dell'Gold vs Prezzo Reale - Modello Manuale",
       x = "Data",
       y = "Prezzo dell'Gold",
       color = "Legenda") +
  theme_minimal() +
  scale_color_manual(values = c("Real Prices" = "blue", "Predicted Prices" = "red"))
```




Qui finisce la parte di traning, bisogna ora controllare gli errori, selezionare il modello e fare la predizione per i giorni di cui non abbiamo i valori.
#---------------------------------------#

MANCA LA PARTE DEGLI ERRORI


#---------------------------------------#
PREVISIONE
```{r}
###Prova B###

install.packages("tseries")

library(tseries)
# Dividiamo i dati in set di addestramento e set di test
train_size <- floor(0.80 * nrow(Gold))  # 80% per l'addestramento
y_train <- Gold$Price[1:train_size]  # Set di addestramento (80%)
y_test <- Gold$Price[(train_size + 1):nrow(Gold)]  # Set di test (20%)
dates_test <- Gold$Date[(train_size + 1):nrow(Gold)]  # Date per il set di test
```

AUgmented Dickey Fuller
```{r}
# Verifica la stagionalità e la differenziazione
adf_test <- adf.test(y_train)
print(adf_test)

# Se la serie non è stazionaria, si consiglia di differenziarla
if (adf_test$p.value > 0.05) {
  print("La serie non è stazionaria. Applicando la differenziazione...")
  y_train_diff <- diff(y_train)  # Differenziazione per rendere la serie stazionaria
} else {
  y_train_diff <- y_train
}
```


```{r}
# Iniziamo il modello ARIMA con la selezione del modello
model_choice <- readline(prompt = "Vuoi utilizzare un modello ARIMA automatico o manuale? (auto/manual): ")

if (model_choice == "auto") {
  # Modello ARIMA automatico con stagionalità
  ARIMA_Model <- auto.arima(y_train_diff, seasonal=TRUE)
  print("Modello ARIMA automatico selezionato:")
  print(ARIMA_Model)
} else if (model_choice == "manual") {
  # Modello ARIMA manuale con stagionalità
  p_manual <- as.integer(readline(prompt = "Inserisci il valore di p: "))
  d_manual <- as.integer(readline(prompt = "Inserisci il valore di d: "))
  q_manual <- as.integer(readline(prompt = "Inserisci il valore di q: "))
  
  P_manual <- as.integer(readline(prompt = "Inserisci il valore di P (stagionale): "))
  D_manual <- as.integer(readline(prompt = "Inserisci il valore di D (stagionale): "))
  Q_manual <- as.integer(readline(prompt = "Inserisci il valore di Q (stagionale): "))
  s_manual <- as.integer(readline(prompt = "Inserisci la stagionalità (es. 12 per dati mensili): "))
  
  ARIMA_Model <- Arima(y_train_diff, order=c(p_manual, d_manual, q_manual), 
                       seasonal = c(P_manual, D_manual, Q_manual, s_manual))
  print("Modello ARIMA manuale selezionato:")
  print(ARIMA_Model)
} else {
  stop("Scelta non valida. Inserisci 'auto' o 'manual'.")
}

# Previsione fino a una data selezionata
selected_date <- as.Date(readline(prompt = "Inserisci la data di previsione nel formato %Y-%m-%d: "), format="%Y-%m-%d")

# Verifica che la data sia successiva all'ultima data del set di addestramento
last_train_date <- as.Date(Gold$Date[train_size], format="%Y-%m-%d")
if (selected_date <= last_train_date) {
  stop("La data selezionata deve essere successiva all'ultima data del set di addestramento.")
}

# Calcoliamo il numero di giorni per la previsione
days_to_predict <- as.numeric(difftime(selected_date, last_train_date, units="days"))

# Eseguiamo la previsione fino alla data selezionata
forecast_result <- forecast(ARIMA_Model, h=days_to_predict)

# Creiamo un dataframe con le previsioni fino alla data selezionata
future_dates <- seq(last_train_date + 1, by = "day", length.out = days_to_predict)
df_forecast <- data.frame(
  Date = future_dates,
  Predicted_Gold_Price = forecast_result$mean
)

# Mostriamo i risultati
print("Previsioni del prezzo dell'Gold fino alla data selezionata:")
print(df_forecast)

# Grafico delle previsioni
ggplot(df_forecast, aes(x = Date, y = Predicted_Gold_Price)) +
  geom_line(color = "red", size = 1) +
  labs(title = "Previsioni del Prezzo dell'Gold",
       x = "Data", 
       y = "Prezzo dell'Gold") +
  theme_minimal()

```















Dickey-Fuller aumentato (ADF) #bozza

```{r}
library(ggplot2)
autoplot(ts_Gold_original)

library(tseries)
adf.test(Gold$Price)  # Test di stazionarietà (richiede il pacchetto tseries)

```
